最高法院刑事判決　　　　　　　九十四年度台上字第四六七號
　　上　訴　人　台灣高等法院檢察署檢察官
　　被　　　告　甲○○
上列上訴人因被告重傷害等罪案件，不服台灣高等法院中華民國
九十一年三月八日第二審更審判決（九十年度上更(一)字第一０三
九號，起訴案號：台灣基隆地方法院檢察署八十七年度偵字第一
七二九號），提起上訴，本院判決如下：
    主  文
上訴駁回。
    理  由
一、關於重傷害部分：
按刑事訴訟法第三百七十七條規定，上訴於第三審法院，非以判
決違背法令為理由，不得為之。是提起第三審上訴，應以原判決
違背法令為理由，係屬法定要件。如果上訴理由狀並未依據卷內
訴訟資料，具體指摘原判決不適用何種法則或如何適用不當，或
所指摘原判決違法情事，顯與法律規定得為第三審上訴理由之違
法情形，不相適合時，均應認其上訴為違背法律上之程式，予以
駁回。檢察官上訴意旨略稱：(一)、原判決援引證人熊君章於第一
審稱：「被告與白玉民、白玉龍在吵嘴，我在旁邊勸架……他們
吵嘴時，手在動來動去，他們有打架，我把他們拉開」等語之陳
述為證據，卻又謂「由證人熊君章之證述，亦僅能證明告訴人二
人與被告有發生口角」云云，置打架之事實於不顧，顯有理由矛
盾且與卷證不符之違法。(二)、被告甲○○於原審法院前審審理時
陳稱與白玉民認識五年多，係同鄉，證人熊君章復證稱被告與白
玉民、白玉龍打架，告訴人二人於警訊時及檢察官偵查中又指稱
與被告認識、「石頭」即被告、被告即是傷害伊等之人，衡之常
情被告與告訴人二人既屬舊識，雙方衝突時間非甚短暫，證人熊
君章又明指與告訴人二人打架者係被告，從而告訴人二人於案發
當時或恐不知被告真實姓名而僅知綽號，然於案發後偵查中或之
前，自可勿庸指認口卡或當面指認被告，即得確認傷害伊等之人
，原審僅以偵查中告訴人未指認口卡等而為有利被告之認定，不
無違背經驗及論理法則。(三)、原判決理由三之2謂「白玉龍、白
玉民兄弟既與被告相識，何至於案發之初警訊時指係熊君章及石
頭所為，而未指述係被告所為」，換言之，即認定告訴人二人應
與被告不相認識，但理由三之３卻又謂「被告與告訴人二人於案
發前早已相識，並非不認識之人」，前後論述不一，亦有理由矛
盾之違法。(四)、告訴人二人於事實審審理時，翻異於警訊時及偵
查中之指訴，告訴人白玉民甚且否認與被告認識，原審法院前審
審理時更明指被告之綽號為「石頭」，雖事後否認其陳述，惟經
鑑定其原來之陳述真實，參以被告初訊時，告訴人意圖迴護甚為
明顯，原審認定被告係更正陳述，究有何依據未見說明，應有理
由不備之違法等語。
惟查：犯罪事實應依證據認定之，無證據不得推定其犯罪事實，
修正前刑事訴訟法第一百五十四條定有明文（現為同條第二項規
定）。又證據之取捨與證據之證明力如何，均屬事實審法院得自
由裁量、判斷之職權；苟其此項裁量、判斷，並不悖乎通常一般
之人日常生活經驗之定則或論理法則，又於判決內論其何以作
此判斷之心證理由者，即不得任意指摘其為違法，而據為提起第
三審上訴之合法理由。原判決以公訴意旨略以：被告甲○○前因
細故與白玉龍、白玉民發生爭執，竟萌使人受重傷之犯意，於民
國八十六年十月十五日晚上八時三十分許，至基隆市○○路二十
九號地下室忠孝市場內，先持酒瓶毆打白玉民，迨白玉民跪地求
饒，竟仍持美工刀刺傷白玉民之右眼，使白玉民因此右眼眼球破
裂，右眼視力無光覺，已達失明程度之重傷害，因認被告涉犯刑
法第二百七十八條第一項重傷害罪（普通傷害部分駁回上訴，理
由詳如後述）云云。經查：１、警訊時告訴人白玉龍指稱：「我
與白玉民於本月十五日二十時三十分左右，在基隆市○○路二十
九號地下室忠孝市場，被熊君章及綽號石頭所毆打及刺傷，當時
他們二人刺傷我弟弟白玉民之後，便衝到我睡覺處，以拳腳毆打
我，綽號石頭之人，便持斷裂之酒瓶刺我頭部及頸部，我不知道
原因，沒有結怨，但二個月前熊君章曾毆打我，我弟弟不滿便與
他打架」等語；告訴人白玉民稱：「我與白玉龍於本月十五日下
午八時左右，在基隆市○○路二十九號地下室忠孝市場被熊君章
及綽號石頭所刺傷，當時熊君章及石頭先以拳腳毆打我，綽號石
頭接著拿起他所持之米酒酒瓶敲擊我的頭，酒瓶敲破，他就用刺
的，便抓著我的頭，拿出預藏的美工刀往我右眼刺，我不知道，
但二個月前有與熊君章打架過，是因為他毆打我大哥」等語。２
、其二人於警訊時已明白指出遭熊君章動手毆打，而綽號「石頭
」之人則係持酒瓶及美工刀之人，至於被毆原因，可能是因為與
熊君章有衝突，但白玉民於檢察官偵查中卻改稱：「甲○○是插
我右眼的人，我只知道他住瑞芳，而熊君章只是勸架，把我們拉
開，熊君章沒有打我，也沒有打白玉龍」等語。證人熊君章證稱
：「我沒有打他們，是他們在喝酒打架，我把他們拉開」等語。
白玉民在警訊及檢察官偵查中之指述，已有歧異，何以警訊時指
遭綽號「石頭」之不詳姓名者所傷，嗣於檢察官偵查中卻直指被
告係刺傷其眼睛之人？且白玉龍於檢察官偵查時亦改稱伊確係遭
被告所傷，之前伊就認識被告等語。但於原審調查時則再改稱動
手者是熊君章及綽號「石頭」之人，伊能確定被告不是綽號「石
頭」之人，當時被告並不在場等語。告訴人二人於檢察官偵查中
，雖均稱被告是刺傷眼睛之人，惟當時告訴人等並未指認被告口
卡，亦未曾與被告面對面，當面指認被告係彼等所謂刺傷眼睛之
人，則其二人於偵查中，主觀認知動手之人叫甲○○，是否即係
指本件被告甲○○，尚未明瞭。白玉龍、白玉民二人既早與被告
相識，何至案發之初警訊時指係熊君章及「石頭」所為，而非指
述係被告所為。不能單以其二人於檢察官偵查中，在未見到被告
本人情況下，指被告係動手之人，遽認被告有重傷白玉民之犯行
。３、證人熊君章於第一審證稱：「被告與白玉民、白玉龍在吵
嘴，我在旁邊勸架，他們在那邊吵嘴，大概都是講三字經，他們
吵嘴時，手在動來動去，他們有打架，我把他們拉開，我就走了
，被告有無拿酒瓶、美工刀，我並不曉得」等語。並未證述見到
被告手持酒瓶、美工刀，而告訴人二人於第一審初見被告時，均
一致指述稱：「不是被告打的，真的不是被告打的，當時天色很
暗，但絕不是他」等語。白玉民於原審法院更審前指稱與被告有
一點認識，被告綽號是「石頭」，隨即改稱「四哥」，是附近店
面的人說是「石頭」打的，不知是誰打的，是聽別人說綽號「石
頭」打的，不是這個人等語。白玉龍於原審法院更審前未曾到庭
指述，原審更審時則指稱被告不是石頭，當時不是被告打的等語
。被告與白玉民及白玉龍既早已相識，茍被告確為在場動手之人
，白玉民早可指認被告係動手之人，而無稱係遭不認識之綽號「
石頭」者所傷之必要。足見白玉民及白玉龍被打時，不知係何人
動手，因聽人說動手者叫「石頭」，故於警訊時才指遭「石頭」
之人所傷，惟確定被告不是「石頭」甚明。４、雖白玉民否認於
原審法院更審前曾稱被告之綽號為「石頭」，旋即改為「四哥」
，然經將當庭錄音帶送法務部調查局鑑定結果：認送鑑錄音帶內
白玉民原來答覆內容確為「石頭」，旋即改為「四哥」，有該局
（八八）陸（三）字第八八０三七一九四號函在卷可稽。白玉民
當庭更正陳述，雖不能遽認係迴護被告之詞，亦無法證明被告有
動手傷人之情事。５、白玉龍於原審法院調查時稱被告確實不是
在場動手綽號「石頭」之人，但應是被告叫「石頭」及熊君章去
打的，因為白玉民先前喝酒與被告有發生糾紛等語。惟白玉民及
白玉龍最初於警訊時先陳稱因為熊君章曾打白玉龍，所以是白玉
民與熊君章打架所致等語，然白玉龍於原審法院調查時卻改稱是
白玉民喝酒與被告有糾紛等語。白玉民對於被毆原因之陳述先後
已有不符，況白玉龍亦陳稱並無任何證據證明是被告叫熊君章及
「石頭」打的等語。足見所指被告教唆熊君章及石頭者打人，僅
係推測之詞，亦無可採。再白玉民及白玉龍均陳稱事發後，被告
未曾與彼等和解或賠償損害，而被告於偵查中未曾到案，第一審
審理時則因另案在監執行，經調取其在台灣台北監獄執行時之接
見及通信資料，審查結果並無告訴人等前去面會被告之紀錄，亦
未見被告交待其家人與告訴人等談和解之事，被告既未與告訴人
等和解，白玉民還因此一眼失明，斷無迴護被告之理，然告訴人
二人於原審當庭初見被告時即均稱被告並非動手綽號「石頭」之
人，被告並無動手等語。綜合以觀，不能證明被告確係告訴人等
所指動手傷人，綽號「石頭」之人甚明。原審因認被告之犯罪尚
屬不能證明，而維持第一審諭知被告無罪之判決，駁回檢察官在
第二審之上訴，已於判決內詳其證據調查、取捨之理由，所為
論斷，按諸通常經驗，並非一般事理所無，從形式上觀察，難認
有違背經驗法則、論理法則，或有其他違背法令之情形，不容任
意指摘為違法。原審綜合卷內證據調查之結果而為判斷，認被告
之犯罪尚屬不能證明，已於判決內明其心證理由。至原判決理
由三之２謂「雖告訴人二人於偵查中，均曾陳稱甲○○是刺眼睛
的人，惟當時告訴人二人並未指認被告口卡，亦未曾與被告面對
面，當面指認被告就是彼等所謂的刺眼睛之人，則告訴人於偵查
中，主觀認知動手之人叫甲○○，是否就是指本案被告甲○○，
仍有不明」等語，在說明警訊及檢察官偵查時告訴人二人陳述時
，並未指認被告之口卡，亦未當面指認被告之本人，因而質疑其
二人主觀上認甲○○係刺傷白玉民眼睛之人，是否確指被告本人
，尚未明瞭，非無瑕疵，不足據為被告論罪之證據，並非以之為
被告無罪之單一論據，上訴意旨(二)指摘原判決僅以偵查中告訴人
未指認口卡而為有利被告之認定，違背經驗及論理法則，尚有誤
會，核非上訴第三審之適法理由。又原判決理由三之２謂白玉龍
、白玉民二人既早與被告相識，何至案發之初警訊時指係熊君章
及「石頭」所為，而未指述係被告所為云云。在說明白玉龍、白
玉民既早與被告相識，而案發之初卻指遭熊君章及「石頭」傷害
，未明指係被告所為，已有可疑。尚難以其二人於檢察官偵查中
，在未見到被告本人時，指稱甲○○是動手之人，遽予採信，而
認被告有前開重傷害之犯行。非謂告訴人二人與被告不相認識，
與理由三之３謂被告與告訴人二人於案發前早已相識，並非不認
識之人……等語，亦無矛盾不符之情形，不得任意指摘有理由矛
盾之違法，而執為上訴第三審之合法理由。此外，上訴意旨，就
原審調查證據及對於證據證明力判斷職權之適法行使，並原判決
已論述明白之事項，仍執前詞，任意指摘原判決採證違法，並有
理由不備、理由矛盾之違誤云云，核與法律規定得為第三審上訴
理由之違法情形不相適合，應認上訴人關於此部分之上訴違背法
律上之程式，予以駁回。
二、普通傷害部分：
按刑事訴訟法第三百七十六條所列各罪之案件，經第二審判決者
，不得上訴於第三審法院，法有明文。本件上訴人被訴涉犯刑法
第二百七十七條第一項普通傷害部分，核屬刑事訴訟法第三百七
十六條第一款之案件，依上開說明，既經第二審判決，自不得上
訴於第三審法院。縱此部分公訴意旨認與被告前開被訴使人受重
傷部分有連續犯關係，為裁判上一罪，但其使人受重傷部分之上
訴為不合法，本院應從程序上予以駁回，而無從為實體上判決，
對於輕罪之此部分，亦無從適用審判不可分原則，為實體上審判
。上訴人猶一併對此部分提起上訴，顯為法所不許，應予駁回。
據上論結，應依刑事訴訟法第三百九十五條前段，判決如主文。
中　　華　　民　　國　九十四　年　　一　　月　二十七  日
                      最高法院刑事第十二庭
                          審判長法官  賴　忠　星
                                法官  王　居　財
                                法官  林　開　任
                                法官  林　立　華
                                法官  孫　增　同
      本件正本證明與原本無異
                                      書  記  官
中　　華　　民　　國　九十四　年　　二　　月　　三　　日
                                                      Ｋ
